【裁判字號】    91,訴,257
【裁判日期】    920523
【裁判案由】    租佃爭議
【裁判全文】
臺灣新竹地方法院民事判決  九十一年度訴字第二五七號
    原      告  丁○○
    訴訟代理人  甲○○
    被      告  戊○○
                凱旋世紀開發股份有限公司
    法定代理人  乙○○
    訴訟代理人  丙○○律師
右當事人間請求租佃爭議事件，本院判決如左：
    主      文
確認原告對於被告戊○○與被告凱旋世紀開發股份有限公司間就附表所示土地之買賣
關係，具有優先承買權。
訴訟費用由被告負擔。
    事    實
甲、原告方面：
一、聲明：如主文所示。
二、陳述：
（一）本件為租佃爭議事件，前經新竹縣竹北市公所耕地租佃委員會調解、新竹縣政
      府耕地租佃委員會調處，原告因不服調處結果而提起本件訴訟，合先敘明。
（二）緣附表所示之五筆土地（下稱系爭土地）為被告戊○○與其他共有人所共有，
      原告與被告戊○○就系爭土地定有耕地三七五租賃契約存在，嗣被告戊○○與
      被告凱旋世紀開發股份有限公司（下稱凱旋公司）於八十九年七月三十日就系
      爭土地簽訂不動產買賣契約書，然被告戊○○出賣系爭土地前，怠於將出賣條
      件以書面通知原告即承租人行使優先承受權，逕與被告凱旋公司簽訂上開不動
      產買賣契約書，並已收受買賣價金五十萬元。
（三）按耕地出賣時，承租人有優先承受之權，耕地三七五減租條例第十五條第一項
      定有明文。雖系爭土地已變更為都市計畫內之商業用地，然因原告仍在系爭土
      地上繼續耕作該耕地，並未變更耕地租賃之性質，且原告與被告戊○○間之耕
      地租約尚未終止，是以原告戊○○出售系爭土地時，仍應依照耕地三七五減租
      條例第十五條之規定，將出賣條件以書面通知原告，原告得優先承受。而被告
      竟以系爭土地變更為都市計畫內之商業用地，認原告無優先承買權云云，且前
      開新竹縣政府耕地租佃委員會調處結果亦為相同見解，是以原告與被告戊○○
      間之耕地租約是否因系爭土地變更為都市計畫內之商業用地，致原告不受耕地
      三七五減租條例第十五條之保護，影響原告之權益甚大，是原告對於被告戊○
      ○與被告凱旋世紀開發股份有限公司間就附表所示土地之買賣關係，具有優先
      承買權與否，有即有受確認判決之利益。
（四）又被告當庭認諾原告就系爭土地有優先承買權存在，法院應為原告有利之判決
      ，故請求判決如主文所示。
三、證據：提出八十九年七月三十日不動產買賣契約書、支票、耕地三七五租約、新
    竹縣竹北市公所耕地租佃委員會調解程序筆錄、新竹縣政府耕地租佃委員會調處
    程序筆錄、本院九十年度裁全聲字第一六九號假處分裁定、本院九十一年度聲字
    第二七五號限期起訴裁定、本院九十一年度訴字第八○二號卷宗節本及和解筆錄
    、本院八十九年度執全字第六九六號塗銷系爭土地假處分查封通知函（均影本）
    及系爭土地登記簿謄本正本五份等件為證。
乙、被告方面：
一、聲明：
（一）原告之訴駁回。
（二）訴訟費用由原告負擔。
二、陳述：
（一）承認原告就系爭土地有優先承買權存在，原告已無確認之必要。
（二）系爭土地之所有權人依據土地登記簿登載為準，亦即為被告戊○○。
丙、本院依職權調取本院九十年度裁全聲字第一六九號、九十年度訴字第七一號全卷
    。
    理      由
甲、程序部分：
一、按出租人與承租人間因耕地租佃發生爭議時，應由當地鄉（鎮、市、區）公所耕
    地租佃委員會調解；調解不成立者，應由直轄市或縣（市）政府耕地租佃委員會
    調處；不服調處者，由直轄市或縣（市）政府耕地租佃委員會移送該管司法機關
    ，司法機關應即迅予處理，並免收裁判費用。前項爭議案件非經調解、調處，不
    得起訴；經調解、調處成立者，由直轄市或縣（市）政府耕地租佃委員會給予書
    面證明，耕地三七五減租條例第二十六條定有明文。次按出租耕地出賣時，出租
    人與承租人因優先承買權發生之爭議，屬於租佃爭議之一種，依耕地三七五減租
    條例第二十六條第二項規定，非經耕地租佃委員會調解調處，不得起訴（七十二
    年台上字第四八六號判例）。
二、查本件為被告戊○○出賣其出租予原告之耕地，出租人即被告戊○○與承租人即
    原告間因優先承買權發生之爭議，核屬租佃爭議之一種。次查，本件租佃爭議事
    件，前經新竹縣竹北市公所耕地租佃委員會於九十年八月二十二日、九十年十月
    二十三日進行調解，因調解不成立而移請新竹縣政府耕地租佃委員會調處，嗣經
    新竹縣政府耕地租佃委員會於九十年十一月七日、九十一年三月十三日進行調處
    程序，因原告不服調處結果而提起本件訴訟等情，有原告提出之新竹縣竹北市公
    所耕地租佃委員會調解程序筆錄、新竹縣政府耕地租佃委員會調處程序筆錄在卷
    可考，是原告提起本件訴訟，於法相合，合先敘明。
乙、實體部分：
一、原告主張其與被告戊○○間就系爭土地定有耕地三七五租賃契約存在，原告即承
    租人仍繼續耕作中，耕地租約尚未終止，依耕地三七五減租條例第十五條第一項
    規定，原告就系爭土地有優先承受之權。然因系爭土地使用分區已變更為都市計
    畫商業區用地，而被告戊○○不願承認原告仍有優先承買權存在，故其與被告凱
    旋於八十九年七月三十日就系爭土地簽訂不動產買賣契約書前，怠於將出賣條件
    以書面通知原告即承租人行使優先承買權，除與被告凱旋公司簽訂上開不動產買
    賣契約書外，另已收受買賣價金五十萬元，是原告自有提起本件訴訟之確認利益
    等語。被告於本件訴訟最後言詞辯論期日則稱：承認原告就系爭土地有優先承買
    權存在，是原告並無確認優先承買權存在之必要等語。
二、按確認法律關係成立或不成立之訴，非原告有即受確認判決之法律上利益者，不
    得提起；所謂即受確認判決之法律上利益，係指法律關係之存在否不明確，原告
    主觀上認其在法律上地位有不妥之狀態存在，且此種不妥之狀態，能以確認判決
    將之除去者而言（最高法院五十二年台上字第一二四○號判例意旨參照）。又請
    求確認之法律關係存否之爭執，不以於捨棄或認諾時有爭執者為限，如當事人在
    起訴前或捨棄、認諾前，曾就法律關係存否有爭執者，即應認有即受確認判決之
    法律利益，蓋以當事人就法律關係存否之主張，如游移不定，遽認起訴無保護必
    要，將使他造無從取得有既判力之確定裁判，故對法律關係之存否，兩造曾有不
    同主張者，即應認為有即受確認判決之法律利益。查本件原告起訴主張其為耕地
    三七五租約之承租人，請求確認其就系爭土地有優先承買權存在，而被告曾以系
    爭土地已編列為都市計畫內之商業用地為由，否認原告有優先承買權存在等語（
    見本院卷附九十一年四月二十六日答辯狀），雖被告於最後言詞辯論期日當庭承
    認原告有優先承買權存在等語（見本院卷九十二年五月九日言詞辯論筆錄），然
    參諸上開之說明，兩造對於原告就系爭土地有無優先承買權存在與否，既曾有不
    同主張，即應認為原告有即受確認判決之法律利益。
三、再按耕地出賣時，承租人有優先承受之權，耕地三七五減租條例第十五條第一項
    前段規定甚明。是出租人之耕地縱經政府劃為都市建築用地，倘承租人仍繼續耕
    作該耕地，亦不變更其耕地租賃之性質，出租人出售該耕地時，仍應將出賣條件
    以書面通知承租人得優先承受（最高法院八十一年度台上字第六二一號判決參照
    ）。又土地法第八十二條所謂「凡編為某種使用之土地，不得供其他用途之使用
    」，並非排除於其所定之使用期限前，仍為繼續從來之使用，此觀同法第八十三
    條之規定自明，自不能因系爭土地經編為住宅區用地，即認為原耕地租賃關係當
    然終止，而無耕地三七五減租條例第十五條之適用（最高法院六十四年度台再字
    第八○號判例參照）。查本件系爭土地之地目為田，原告與被告戊○○所訂書面
    租約為私有耕地租約，系爭土地已變更為都市計畫內之商業用地，而原告即承租
    人仍繼續耕作該耕地，且上開耕地租約亦未終止等情，有原告提出之土地登記簿
    謄本五份、台灣省新竹縣私有耕地租約為證，並為兩造所不爭執，堪認為真實。
    從而，徵諸上揭判例、判決說明，可認系爭土地不因已變更為都市計畫內之商業
    用地而變更其耕地租賃之性質，是以被告戊○○出售系爭土地時，仍應受耕地三
    七五減租條例第十五條第一項規定之限制，至為灼然。
四、再查，原告主張被告戊○○與被告凱旋公司於八十九年七月三十日就系爭土地簽
    訂不動產買賣契約書，被告戊○○已收受價金五十萬元，且被告戊○○出售系爭
    土地前，並未依照耕地三七五減租條例第十五條第一項之規定，將出賣條件以書
    面通知原告行使優先承買權等情，有原告提出該不動產買賣契約書為證，亦為被
    告所不爭，應足採信。又原告據此主張其依耕地三七五減租條例第十五條第一項
    之規定，對於被告戊○○與被告凱旋公司就系爭土地之買賣關係，具有優先承買
    權一節，業經被告當庭自認在卷可考（參本院九十二年五月九日言詞辯論筆錄）
    ，從而，原告請求確認其對於被告戊○○與被告凱旋公司就系爭土地之買賣關係
    ，具有優先承買權，洵屬有據，應予准許。
五、本件判決之基礎已臻明確，兩造其餘攻擊、防禦方法及舉證，經本院審酌後，均
    與判決結果無影響，爰不一一予以論列，附此敘明。
六、結論，本件原告之訴為有理由，依民事訴訟法第八十五條第一項前段、第七十八
    條，判決如主文。
中      華      民      國    九十二    年      五      月    二十三    日
                                  臺灣新竹地方法院民事第一庭
~B法      官  黃美文
右為正本係照原本作成。
如對本判決上訴，須於判決送達後二十日內向本院提出上訴狀（須按他造當事人之人
數附繕本）。
~B法院書記官  洪木志
中      華      民      國    九十二    年      五      月    二十六    日
~F0
~T48
附表：
┌──┬─────────┬────────┬───────┬────┐
│編號│坐    落    地  號│面積（平方公尺）│戊○○應有部分│備    註│
├──┼─────────┼────────┼───────┼────┤
│  一│新竹縣竹北市○○段│三百五十三點六八│三十二分之一  │        │
│    │四七八地號        │                │              │        │
├──┼─────────┼────────┼───────┼────┤
│  二│新竹縣竹北市○○段│八百九十七點一八│三十二分之一  │        │
│    │四八○地號        │                │              │        │
├──┼─────────┼────────┼───────┼────┤
│  三│新竹縣竹北市○○段│一千六百五十九點│三十二分之一  │        │
│    │四八八地號        │九四            │              │        │
├──┼─────────┼────────┼───────┼────┤
│  四│新竹縣竹北市○○段│六百零三點九六  │三十二分之一  │        │
│    │四九七之一地號    │                │              │        │
├──┼─────────┼────────┼───────┼────┤
│  五│新竹縣竹北市○○段│九點二七        │三十二分之一  │        │
│    │五○二號          │                │              │        │
└──┴─────────┴────────┴───────┴────┘


司法院資訊處製作；財團法人民間司法改革基金會備份。
